臺灣高等法院高雄分院民事判決　　　九十年度上字第三四八號
　　　上　訴　人　臺灣土地銀行
　　　法定代理人　林彭郎
　　　訴訟代理人　辛○○
　　　　　　　　　甲○○
　　　　　　　　　丑○○
　　　被　上訴人　庚○○
　　　　　　　　　戊○○
　　　　　　　　　丁○○
　　　　　　　　　壬○○
　　　　　　　　　癸○○
　　　　　　　　　己○○○
　　　　　　　　　乙○○
　　　　　　　　　子○○
　　　　　　　　　丙○○
右當事人間請求塗銷抵押權登記事件，上訴人對於中華民國九十年六月十九日臺灣屏
東地方法院八十九年度訴字第五四０號第一審判決提起上訴，本院判決如左：
　　　主　　　文
原判決關於命原法院八十八年度執字第八六五六號強制執行事件，被上訴人庚○○所
有如原判決附表編號一所示土地所為之強制執行程序，應予撤銷之訴部分及訴訟費用
之裁判均廢棄。
右開廢棄部分，被上訴人庚○○在第一審之訴駁回。
其餘上訴駁回。
第一、二審訴訟費用由上訴人負擔。
　　　事　　　實
甲、上訴人方面：
一、聲明：(一)原判決廢棄。
　　　　　(二)被上訴人在第一審之訴駁回。
二、陳述：除與第一審判決記載相同者，予以引用外，補稱：
　(一)依民法第七百五十九條所為登記無創設物權之效力，僅將已變動之物權宣示於人
    而已，相較於土地法第四十三條信賴土地登記有絕對效力之規定，因土地法第四
    十三條為民法之特別法，其效力應高於民法第七百五十九條之規定，應優先適用
    土地法第四十三條之規定。
　(二)法律對於善意第三人之保護，有其固有之理論依據，因我國民法或土地法關於不
    動產之得喪變更係採登記制度，故於土地法第四十三條規定：「依本法所為之登
    記，有絕對效力」，藉以保護因信賴土地登記之表見狀態，而為法律行為之善意
    第三人，其適用應優先於民法第七百五十九條，此為法理之所當然。
三、證據：援用第一審之證據。
乙、被上訴人方面：
一、聲明：上訴駁回。
二、陳述：除與第一審判決記載相同者，予以引用外，補稱：
　(一)訴外人黃珠錦霞為訴外人黃恒吉提供系爭土地為擔保時，其設定抵押權之權利範
    圍為所有權之部分而非所有權之全部，足見其所設定之抵押權，其抵押之標的為
    共有物之應有部分而非共有物。茲債務人黃恒吉，因抵押權所擔保之債務無力清
    償，上訴人僅得拍賣共有物之應有部分，使拍定人加入被上訴人等之共有關係。
　(二)民法第八百六十六條規定：「抵押之不動產如經分割，或讓與其一部或擔保一債
    權之數不動產而以其一讓與他人者，其抵押權不因此而受影響」，本條所適用之
    對象，係抵押權人以不動產所有權之全部為抵押標的時為限，而非以不動產之應
    有部分為規範之對象。上訴人主張依民法第八百六十六條規定，上訴人對於訴外
    人黃陳紅霞應有部分之抵押權存在於被上訴人等分割所得之不動產上，顯無理由
    。
　(三)土地法第四十三條所規定：「依本法所為之登記有絕對之效力」，旨在保護善意
    信賴土地登記之當事人與登記名義人為法律行為時，避免因土地登記簿所載之權
    利狀態如與真正之權利不相符時，遭受意外之損害。系爭不動產之抵押權與善意
    取得無涉。
三、證據：援用第一審之證據。
丙、本院依職權調閱臺灣屏東地方法院八十八年度執字第八六五六號、八十九年度拍
    字第二八七號、七十八年度訴字第三七三號民事卷宗。
　　　理　　　由
一、本件在第一審之被告為屏東縣枋寮地區農會，於第一審判決被告敗訴後，由被告
    於九十年八月十七日提起第二審上訴，財政部於九十年九月十四日通知台灣土地
    銀行受讓屏東縣枋寮地區農會之權利義務，有財政部台財融(三)字第０九０三００
    ００九五號函可稽，上訴人台灣土地銀行因而聲明承受訴訟，核無不合。
二、被上訴人起訴主張：系爭坐落屏東縣枋寮鄉○○○段第三六八號土地為被上訴人
    或其前手與訴外人黃陳錦霞所共有，於七十八年間經法院為分割如原判決附表所
    示，但未辦理分割登記，致土地登記簿上仍記載系爭土地為共有人所共有，八十
    一年間黃陳錦霞以其應有部分為擔保其夫黃恒吉向上訴人借款之債務而設定權利
    價值新臺幣（下同）四百八十六萬元之抵押權，於八十一年十月二十四日辦妥抵
    押權設定登記手續。嗣黃恒吉未清償所欠上訴人之債務，上訴人遂實行抵押權查
　　封被上訴人嗣經分割登記而取得單獨所有權之如原判決附表所示土地，惟系爭抵
　　押權之效力不應及於被上訴人分割取得之各該筆土地上等情，求為命上訴人應將
　　被上訴人所有如原判決附表所示各筆土地，權利範圍均為0000000分之五
　　八八六七三，屏東縣枋寮地政事務所於八十一年以枋土登字第００七四七七號，
　　權利價值最高限額新臺幣四百八十六萬元抵押權登記予以塗銷及臺灣屏東地方法
　　院八十八年度執字第八六五六號強制執行事件中關於被上訴人庚○○所有如原判
　　決附表所示編號１之土地所為強制執行程序應予撤銷之判決。
三、上訴人則以：系爭如附表所示之土地，於設定抵押權時，其登記簿仍記載為被上
    訴人或其前手與訴外黃陳錦霞所共有，上訴人依土地法第四十三條規定，信賴其
    登記有絕對效力始同意以黃陳錦霞之應有部分設定抵押權為擔保而貸與黃恒吉款
    項。而土地法第四十三條之規定為民法之特別法，應優先於民法第七百五十九條
    而為適用，則被上訴人訴請塗銷抵押權登記及撤銷強制執行程序，即屬無據，不
    應准許等語，資為抗辯。
四、按因繼承、強制執行、公用徵收或法院之判決，於登記前已取得不動產物權者，
    非經登記，不得處分其物權。又不動產物權因法院之判決而取得者，不以須經登
　　記為生效要件，固為民法第七百五十九條之所明定。惟此之所謂判決，係僅指依
　　其宣告足生物權法上取得某不動產物權效果之力，恆有拘束第三人之必要，而對
　　於當事人以外之一切第三人亦有效力者而言，惟形成判決始足當之，不含其他判
　　決在內。民法第七百五十九條所謂因法院之判決，於登記前已取得不動產物權者
　　，係指以該判決之宣告足生物權法上取得某不動產效果之力，恆有拘束第三人之
　　必要，而對於當事人以外之一切第三人亦有效力者而言，惟形成判決始足當之，
　　不包含其他判決在內，此觀民法第七百五十九條規定及最高法院四十三年台上字
　　第一０一六號及同院六十五年台上字第一七九七號判例意旨即明。故形或判決一
　　經確定，無庸辦理不動產登記，即生效力，且對於當事人以外之一切第三人亦生
　　效力，易言之，不動產之形成判決一旦確定，對於當事人以外之一切第三人均受
　　該確定形成判決拘束，縱令判決後，當事人未辦理登記，第三人亦不得主張土地
　　法關於登記公信力之規定，而謂不受該形成判決之拘束，蓋土地法第四十三條所
　　謂登記有絕對效力，係為保護第三人起見，將登記事項賦與絕對真實之公信力，
　　並非於保護交易安全之必要限度以外，剝奪真正權利人之權利。查系爭土地即原
　　判決附表所示土地分割前係坐落屏東縣枋寮鄉○○○段第三八六地號之土地，於
　　七十八年六月十日經臺灣屏東地方法院為分割判決而於七十八年七月十五日確定
　　，有臺灣屏東地方法院七十八年度訴字第三七三號民事判決及同院於八十年二月
　　二十一日補發之臺灣屏東地方法院判決確定證明書可稽（見原審卷七七頁及八七
　　頁），故自七十八年七月十五日後該確定判決即生效力而上訴人亦開始受該確定
　　判決之拘束，良以分割共有物之判決為形成判決而然。上訴人承受權利義務前之
　　屏東縣枋寮地區農會與抵押權設定義務人黃陳錦霞係於八十一年十月二十四日為
　　抵押權設定登記，有土地登記謄本足憑（見原審卷八八頁至一０七頁）。足見抵
　　押權設定登記係在臺灣屏東地方法院為分割判決於七十八年七月十五日確定之後
　　，申言之，上訴人之抵押權設定登記係在被上訴人因法院就抵押之不動產為分割
　　判決確定，由被上訴人取得單獨所有權之後，訴外人黃陳錦霞以其分割登記前之
　　所有權應有部分設定系爭抵押權，則該抵押權之設定對於被上訴人自不生效，從
　　而被上訴人請求塗銷其單獨所有權土地之抵押權登記，即屬正當，應予准許。至
　　被上訴人遲至八十二年十一月二十二日始為共有物分割登記，要與被上訴人於七
　　十八年七月十五日取得系爭土地之單獨所有權進而訴請上訴人塗銷原判決附表所
　　示土地之抵押權設定登記，不生影響。
五、按執行名義無確定判決同一之效力者，於執行名義成立前，如有債權不成立或消
    滅或妨債權人請求之事由發生，債務人亦得於強制執行程序終結前提起異議之
    訴，強制執行法第十四條第二項固定有明文，惟異議之訴進行中，執行程序已終
　　結者，依民事訴訟法第二百五十五條第四款、第四百四十六條第一項但書之規定
　　，債務人即應因情事變更以他項聲明代最初之聲明，否則其異議之訴即屬無理由
　　（參見最高法院五十五年台上字第二三三六號判決）。查被上訴人庚○○固曾於
　　本件訴訟合併提起債務人異議之訴，請求將原法院八十八年度執字第八六五六號
　　對被上訴人庚○○部分所為之強制執行程序應予撤銷，經原審判決准予撤銷後，
　　上訴人聲明不服，提起上訴，於本院審理中，債權人即上訴人於九十年十月十六
　　日具狀撤回強制執行之聲請（見原法院八十八年度執字第八六五六號民事執行卷
　　宗第二二三頁），致強制執行程序終結，依上開說明，庚○○既未為訴之變更，
　　其異議之訴即屬無理由，故關於庚○○所提起異議之訴部分，雖經原審判決准予
　　撤銷強制執行程序，本院仍應予以廢棄改判。
六、從而被上訴人本於物上請求權及強制執行法第十四條第二項規定之法律關係，訴
    請塗銷抵押權設定登記及撤銷強制執行程序，關於塗銷抵押權登記部分，洵屬正
    當，應予准許，關於撤銷強制執行程序部分，為無理由，應予廢棄改判。原審為
    被上訴人全部勝訴之判決，固非無見，惟關於撤銷強制執行程序部分，因上訴人
    已向執行法院聲明撤回強制執行之聲請，使強制執行程序終結，此部分本院自應
    予以廢棄改判。上訴意旨，指摘原判決不當，關於塗銷抵押權設定登記部分，為
　　無理由，關於撤銷強制執行程序部分，為有理由。
七、結論：本件上訴為一部分有理由，一部分無理由，依民事訴訟法第四百四十九條
　　第一項、第四百五十條、第七十九條但書，判決如主文。
中　　華　　民　　國　　　　九十一　　　年　　　三　 　 月　　二十七 　 日
　　　　　　　　　　　　　　　　　　　臺灣高等法院高雄分院民事第五庭
~B1審判長法官　蔡明宛
~B2法　　　官　林健彥
~B3法　　　官　周慶光
右為正本係照原本作成。
如對本判決上訴，須於判決送達後二十日內向本院提出上訴狀，其未表明上訴理由者
，應於上訴後二十日內向本院提出上訴理由書（均須按他造當事人之人數附繕本）。
上訴時應提出委任律師或具有律師資格之人之委任狀，並依附註條文規定辦理。
中　　華　　民　　國　　　　九十一　　　年　　　三　　　月　　二十八　　日
~B法院書記官　郭蘭蕙
附註：
民事訴訟法第四百六十六條之一：
對於第二審判決上訴，上訴人應委任律師為訴訟代理人，但上訴人或其法定代理人具
有律師資格者，不在此限。
上訴人之配偶、三親等內之血親、二親等內之姻親，或上訴人為法人、中央或地方機
關時，其所屬專任人員具有律師資格並經法院認為適當者，亦得為第三審訴訟代理人
。
第一項但書及第二項情形，應於提起上訴或委任時釋明之。
                                                                      ＤＨ
